---
title: "TFM_EPOC"
author: "LFD"
date: "2026-03-22"
output: html_document
---

```{r setup, include=FALSE}
knitr::opts_chunk$set(echo = TRUE)
knitr::opts_chunk$set(
  warning = FALSE,  
  message = FALSE
)
```

```{r, include=FALSE}
library(openxlsx)
library(stringr)
library(readxl)
library(janitor)
library(ggplot2)
library(ggbreak)
library(lubridate)
library(scales)
library(tidyr)
library(writexl)
library(compareGroups)
library(patchwork)
library(sjPlot)
library(dplyr) 
library(tsModel)
library("lmtest")
library("Epi")
library("splines")
library("vcd")
library(AER)
library(MASS)
```

# 1. Limpieza base de datos
```{r}
db_spne <- read_excel("BD_TFM.xlsx", sheet = 1 )

#clean names y renombrar columnas
db_spne <- db_spne %>% dplyr::mutate(across(where(is.character), tolower)) #poner todo en minuscula

db_spne <- db_spne %>% clean_names()

#creamos la variable año+mes

db_spne <- db_spne %>%
  dplyr::mutate(fecha = make_date(year = year, month = month, day = 1))

#PRE Y POST INTERVENCIÓN

db_spne <- db_spne %>%
  mutate(
    d = str_to_lower(year),
    periodo = case_when(
      d <2016 ~ 0, #pre-intervención = 0
      TRUE ~ 1 #post_intervención = 1
    )
  ) %>%
  dplyr::select(-d)

```


# 2. Descriptivos


Tabla demográficos (incluidos edad+sexo+epoc)
```{r}
#filtramos solo INR
db_spne_INR <- db_spne %>% dplyr::filter(year > 2010, dx_lfd== "neumonia+eaepoc")
demograficos <- compareGroups(periodo ~ edad+sexo+grupo_epoc+pcv13 , data=db_spne_INR)
summary(demograficos)
tabla_demográficos <- createTable(demograficos)
tabla_demográficos

export2xls(tabla_demográficos, file = "demograficos.xlsx")

```

## 2.1 Creación de los conteos mensuales para ITS
```{r}
#secuencia completa de todos los meses
fechas_completas <- expand.grid(
  year  = 2011:2021,
  month = 1:12
) %>%
  arrange(year, month) %>%
  mutate(time = row_number()) 

# unimos las fechas con los casos por fecha
tabla_its <- fechas_completas %>%
  left_join(
    db_spne %>%
      filter(dx_lfd == "neumonia+eaepoc") %>%
      count(year, month, periodo, name = "cases"),
    by = c("year", "month")
  ) %>%
  mutate(cases = replace_na(cases, 0))  #rellenamos con cero los vacíos

#periodo. si <2016 periodo 0 (pre) y sino 1 (post)
tabla_its <- tabla_its %>%
  mutate(periodo = ifelse(year < 2016, 0, 1))

#calculamos el nº de EPOC por mes para calcular ratio mensual
pop_epoc <- db_spne %>%
  filter(epoc_cat == "si") %>%
  count(year, month, name = "pob")
  
#lo unimos a la tabla principal
tabla_its <- tabla_its %>%
  left_join(pop_epoc, by = c("year", "month")) %>%
  mutate(rate = cases *100/ pob)%>% 
  mutate(pob = replace_na(pob, 1)) %>% #para no dividir entre 0
  mutate(rate = replace_na(rate, 0))

#creamos fecha para las gráficas
tabla_its$fecha <- as.Date(paste(tabla_its$year, tabla_its$month, "01", sep="-"))
```

###2.1.2 añadimos otro denominador más fiable
https://pestadistico.inteligenciadegestion.sanidad.gob.es/publicoSNS/C/base-de-datos-de-clinicos-de-atencion-primaria-bdcap/problemas-de-salud


```{r}
#creamos dataframe con los datos anuales
#dividimos entre 12 para calculo mensual (media)
pob2_df <- data.frame(
  year = 2011:2021,
  pob_anual = c(115349,131115,136373,138230,135424,135515,121938,126276,181537,176965,176423)) %>%
  dplyr::mutate(pob2 = pob_anual / 12) %>%
  dplyr::mutate(pob3 = pob_anual / 3)

#lo unimos en base al año
tabla_its <- tabla_its %>%
    left_join(pob2_df%>% dplyr::select(year, pob2), by = "year")

#calculamos el nuevo rate
tabla_its <- tabla_its %>%
  dplyr::mutate(rate2 = cases*10^5/ pob2)
```

## 2.2 Gráfica incidencia infección por años
```{r}
# Solo muestra enero de cada año para no saturar el eje
breaks_eje <- tabla_its$time[tabla_its$month == 1]
labels_eje  <- tabla_its$fecha[tabla_its$month == 1]

factor <- max(tabla_its$rate) / max(tabla_its$cases)

casos_mes_plot <-tabla_its %>% ggplot() + 
  #ponemos el rectángulo al ppio para que quede al fondo
  annotate("rect", xmin = 61, xmax = 133, ymin = -Inf, ymax = Inf, fill = "grey70")+
  scale_x_continuous(breaks = breaks_eje, labels = labels_eje) + #ejes X
  geom_bar(mapping = aes(x = time, y = cases*1/0.25),#amplificamos los casos para que quede bien la grafica
           fill="#80A8A8", stat = "identity") + 
  geom_point(mapping = aes(x = time, y = rate),fill="#80A8A8", size = 2, shape = 21) + 
  geom_line(mapping = aes(x = time, y = rate,group=1)) + 
    scale_y_continuous( #eje Y
    name = "Ratio INR (x100)", 
    limits = c(0,150),
    sec.axis = sec_axis(~ .* 0.25/1, #eje por 1/factor de los casos
                        name = "Número INR")) + 
  theme_bw() + 
  theme(
    panel.grid.minor = element_blank(), legend.title = element_blank(), legend.position = "none", 
    axis.text.x = element_text(angle = 45, hjust = 1)
  )+xlab(" ") 


casos_mes_plot

#ggsave("casos_mes_plot.png", plot = casos_mes_plot, width = 12, height = 4, dpi = 300)


#grafica para ratio 2
casos_mes_plot2 <-tabla_its %>% ggplot() + 
  #ponemos el rectángulo al ppio para que quede al fondo
  annotate("rect", xmin = 61, xmax = 133, ymin = -Inf, ymax = Inf, fill = "grey70")+
  scale_x_continuous(breaks = breaks_eje, labels = labels_eje) +
  geom_bar(mapping = aes(x = time, y = cases*1/0.25),fill="deepskyblue4", stat = "identity") + 
  geom_point(mapping = aes(x = time, y = rate2),fill="deepskyblue4", size = 2, shape = 21) + 
  geom_line(mapping = aes(x = time, y = rate2,group=1)) + 
    scale_y_continuous(
      limits = c(0,150),#lo ponemos igual que la otra 
    name = "Ratio INR (x 100.000 personas)", 
    sec.axis = sec_axis(~ .* 0.25/1, #eje por 1/factor de los casos
                        , name = "Número INR")) + 
  theme_bw() + 
  theme(
    panel.grid.minor = element_blank(), legend.title = element_blank(), legend.position = "none", 
    axis.text.x = element_text(angle = 45, hjust = 1)
  )+xlab(" ") 


casos_mes_plot2
```

```{r}
# unir gráficos con patchwork
plot_combinado <- 
  (casos_mes_plot + labs(tag = "a) Denominador interno") ) /
  (casos_mes_plot2 + labs(tag = "b) Denominador poblacional") )


ggsave("RatioINR combinados.png",
       plot = plot_combinado,
       width = 14,
       height = 10,
       dpi = 300)
```

### 2.2.1 Tabla principal incidencia por meses
```{r}
# Función para crear la tabla pivotada
crear_tabla <- function(datos, año_inicio, año_fin) {

  datos %>%
    filter(year >= año_inicio & year <= año_fin) %>%
    mutate(
      Fecha = paste0(year, "-", month.abb[month])
    ) %>%
    dplyr::select(
      Fecha,
      cases,
      pob,
      rate,
      pob2,
      rate2
    ) %>%
    dplyr::rename(
      Casos = cases,
      `Población EPOC hospital` = pob,
      `Tasa (%)` = rate,
      `Población EPOC Cataluña AP` = pob2,
      `Tasa 2 (%)` = rate2
    )

}

# Crear las dos tablas
tabla1  <- crear_tabla(tabla_its, 2011, 2021)


# Exportar a Excel
write_xlsx(tabla1, path = "tabla_its.xlsx")
```


# 3. Estadísticos: análisis ITS

## 3.1 Modelo inicial
Poisson lo primero
```{r}
modelo_poisson <- glm(cases ~ offset(log(pob))+ time + periodo ,
              family = poisson,
              data = tabla_its)

summary(modelo_poisson)

```

```{r}
#con nuevo ratio
mp2 <- glm(cases ~ offset(log(pob2))+ time + periodo ,
              family = poisson,
              data = tabla_its)

summary(mp2)

```

## 3.2 Overdispersion: Binomial negativo
Si p value es pequeño--> hay sobredispersión
```{r}
# Prueba de sobredispersión
dispersiontest(modelo_poisson)

#Cálculo de la dispersión con otro método
sum(residuals(modelo_poisson, type = "pearson")^2) / df.residual(modelo_poisson)
```

```{r}
#Lo mismo para el ratio nº 2
# Prueba de sobredispersión
dispersiontest(mp2)

#Cálculo de la dispersión con otro método
sum(residuals(mp2, type = "pearson")^2) / df.residual(mp2)
```
Con el denominador mensual, no hay sobrepispersión en el análisis principal (denominador HUB) pero si que la hay con el denominador poblacional (análisis de sensibilidad). Mantenemos poisson con analisis princiapl y binomial negativa con el denominador poblacional. 

