---
title: "TFM_EPOC"
author: "LFD"
date: "2026-03-22"
output: html_document
---

```{r setup, include=FALSE}
knitr::opts_chunk$set(echo = TRUE)
knitr::opts_chunk$set(
  warning = FALSE,  
  message = FALSE
)
```

```{r, include=FALSE}
library(openxlsx)
library(stringr)
library(readxl)
library(janitor)
library(ggplot2)
library(lubridate)
library(scales)
library(tidyr)
library(writexl)
library(compareGroups)
library(patchwork)
library(sjPlot)
library(dplyr) 
library(tsModel)
library("lmtest")
library("Epi")
library("splines")
library("vcd")
library(AER)
library(MASS)
```

# 1. Limpieza base de datos
```{r}
db_spne <- read_excel("BD_TFM.xlsx", sheet = 1 )

#clean names y renombrar columnas
db_spne <- db_spne %>% dplyr::mutate(across(where(is.character), tolower)) #poner todo en minuscula

db_spne <- db_spne %>% clean_names()

#creamos la variable año+mes

db_spne <- db_spne %>%
  dplyr::mutate(fecha = make_date(year = year, month = month, day = 1))

#PRE Y POST INTERVENCIÓN

db_spne <- db_spne %>%
  mutate(
    d = year,
    periodo = case_when(
      d <2016 ~ 0, #pre-intervención = 0
      TRUE ~ 1 #post_intervención = 1
    )
  ) %>%
  dplyr::select(-d)

```


# 2. Descriptivos


Tabla demográficos (incluidos edad+sexo+epoc)
```{r}
#filtramos solo INR
db_spne_INR <- db_spne %>% dplyr::filter(year > 2010, dx_lfd== "neumonia+eaepoc")
demograficos <- compareGroups(periodo ~ edad+sexo+grupo_epoc+pcv13 , data=db_spne_INR)
summary(demograficos)
tabla_demográficos <- createTable(demograficos)
tabla_demográficos

export2xls(tabla_demográficos, file = "demograficos.xlsx")

```

## 2.1 Creación de los conteos mensuales para ITS
```{r}
#secuencia completa de todos los meses
fechas_completas <- expand.grid(
  year  = 2011:2021,
  month = 1:12
) %>%
  arrange(year, month) %>%
  mutate(time = row_number()) 

# unimos las fechas con los casos por fecha
tabla_its <- fechas_completas %>%
  left_join(
    db_spne %>%
      filter(dx_lfd == "neumonia+eaepoc") %>%
      count(year, month, periodo, name = "cases"),
    by = c("year", "month")
  ) %>%
  mutate(cases = replace_na(cases, 0))  #rellenamos con cero los vacíos

#periodo. si <2016 periodo 0 (pre) y sino 1 (post)
tabla_its <- tabla_its %>%
  mutate(periodo = ifelse(year < 2016, 0, 1))

#calculamos el nº de EPOC por mes para calcular ratio mensual
pop_epoc <- db_spne %>%
  filter(epoc_cat == "si") %>%
  count(year, month, name = "pob")
  
#lo unimos a la tabla principal
tabla_its <- tabla_its %>%
  left_join(pop_epoc, by = c("year", "month")) %>%
  mutate(pob = replace_na(pob, 1)) %>% #para no dividir entre 0
  mutate(rate = cases *100/ pob)%>% 
  mutate(rate = replace_na(rate, 0))

#creamos fecha para las gráficas
tabla_its$fecha <- as.Date(paste(tabla_its$year, tabla_its$month, "01", sep="-"))
```

###2.1.2 añadimos otro denominador más fiable
https://pestadistico.inteligenciadegestion.sanidad.gob.es/publicoSNS/C/base-de-datos-de-clinicos-de-atencion-primaria-bdcap/problemas-de-salud


```{r}
#creamos dataframe con los datos anuales
#dividimos entre 12 para calculo mensual (media)
pob2_df <- data.frame(
  year = 2011:2021,
  pob_anual = c(115349,131115,136373,138230,135424,135515,121938,126276,181537,176965,176423)) %>%
  dplyr::mutate(pob2 = pob_anual / 12) %>%
  dplyr::mutate(pob3 = pob_anual / 3) #objetivo 2

#lo unimos en base al año
tabla_its <- tabla_its %>%
    left_join(pob2_df%>% dplyr::select(year, pob2), by = "year")

#calculamos el nuevo rate
tabla_its <- tabla_its %>%
  dplyr::mutate(rate2 = cases*10^5/ pob2)
```

## 2.2 Gráfica incidencia infección por años
```{r}
# Solo muestra enero de cada año para no saturar el eje
breaks_eje <- tabla_its$time[tabla_its$month == 1]
labels_eje  <- tabla_its$fecha[tabla_its$month == 1]

factor1 <- max(tabla_its$rate) / max(tabla_its$cases)

casos_mes_plot <-tabla_its %>% ggplot() + 
  #ponemos el rectángulo al ppio para que quede al fondo
  annotate("rect", xmin = 61, xmax = 133, ymin = -Inf, ymax = Inf, fill = "grey70")+
  scale_x_continuous(breaks = breaks_eje, labels = labels_eje) + #ejes X
  geom_bar(mapping = aes(x = time, y = cases*factor1),#amplificamos los casos para que quede bien la grafica
           fill="#80A8A8", stat = "identity") + 
  geom_point(mapping = aes(x = time, y = rate),fill="#80A7A0", size = 2, shape = 21) + 
  geom_line(mapping = aes(x = time, y = rate,group=1)) + 
    scale_y_continuous( #eje Y
    name = "Ratio INR (x100)", 
    limits = c(0,max(tabla_its$rate)),#max rate2> maxrate
    sec.axis = sec_axis(~ .* 1/factor1, #eje por 1/factor de los casos
                        name = "Número INR")) + 
  theme_bw() + 
  theme(
    panel.grid.minor = element_blank(), legend.title = element_blank(), legend.position = "none", 
    axis.text.x = element_text(angle = 45, hjust = 1)
  )+xlab(" ") 


casos_mes_plot

#ggsave("casos_mes_plot.png", plot = casos_mes_plot, width = 12, height = 4, dpi = 300)

#factor para la gráfica (pocos casos, alto rate)
factor2 <- max(tabla_its$rate2) / max(tabla_its$cases)

#grafica para ratio 2
casos_mes_plot2 <-tabla_its %>% ggplot() + 
  #ponemos el rectángulo al ppio para que quede al fondo
  annotate("rect", xmin = 61, xmax = 133, ymin = -Inf, ymax = Inf, fill = "grey70")+
  scale_x_continuous(breaks = breaks_eje, labels = labels_eje) +
  geom_bar(mapping = aes(x = time, y = cases*factor2),fill="deepskyblue4", stat = "identity") + 
  geom_point(mapping = aes(x = time, y = rate2),fill="skyblue", size = 2, shape = 21) + 
  geom_line(mapping = aes(x = time, y = rate2,group=1)) + 
    scale_y_continuous(
      limits = c(0,max(tabla_its$rate)),#lo ponemos igual que la otra 
    name = "Ratio INR (x 100.000 personas)", 
    sec.axis = sec_axis(~ ./ factor2, #eje por 1/factor de los casos
                        , name = "Número INR")) + 
  theme_bw() + 
  theme(
    panel.grid.minor = element_blank(), legend.title = element_blank(), legend.position = "none", 
    axis.text.x = element_text(angle = 45, hjust = 1)
  )+xlab(" ") 


casos_mes_plot2
```

```{r}
# unir gráficos con patchwork
plot_combinado <- 
  (casos_mes_plot + labs(tag = "a) Denominador interno") ) /
  (casos_mes_plot2 + labs(tag = "b) Denominador poblacional") )


ggsave("RatioINR combinados.png",
       plot = plot_combinado,
       width = 14,
       height = 10,
       dpi = 300)
```

### 2.2.1 Tabla principal incidencia por meses
```{r}
# Función para crear la tabla pivotada
crear_tabla <- function(datos, año_inicio, año_fin) {

  datos %>%
    filter(year >= año_inicio & year <= año_fin) %>%
    mutate(
      Fecha = paste0(year, "-", month.abb[month])
    ) %>%
    dplyr::select(
      Fecha,
      cases,
      pob,
      rate,
      pob2,
      rate2
    ) %>%
    dplyr::rename(
      Casos = cases,
      `Población EPOC hospital` = pob,
      `Tasa (%)` = rate,
      `Población EPOC Cataluña AP` = pob2,
      `Tasa 2 (%)` = rate2
    )

}

# Crear las dos tablas
tabla1  <- crear_tabla(tabla_its, 2011, 2021)


# Exportar a Excel
write_xlsx(tabla1, path = "tabla_its.xlsx")
```


# 3. Estadísticos: análisis ITS

## 3.1 Modelo inicial
Poisson lo primero
```{r}
modelo_poisson <- glm(cases ~ offset(log(pob))+ time + periodo ,
              family = poisson,
              data = tabla_its)

summary(modelo_poisson)

```

```{r}
#con nuevo ratio
mp2 <- glm(cases ~ offset(log(pob2))+ time + periodo ,
              family = poisson,
              data = tabla_its)

summary(mp2)

```

## 3.2 Overdispersion: Binomial negativo
Si p value es pequeño--> hay sobredispersión
```{r}
# Prueba de sobredispersión
dispersiontest(modelo_poisson)

#Cálculo de la dispersión con otro método
sum(residuals(modelo_poisson, type = "pearson")^2) / df.residual(modelo_poisson)
```

```{r}
#Lo mismo para el ratio nº 2
# Prueba de sobredispersión
dispersiontest(mp2)

#Cálculo de la dispersión con otro método
sum(residuals(mp2, type = "pearson")^2) / df.residual(mp2)
```
Con el denominador mensual, no hay sobrepispersión en el análisis principal (denominador HUB) pero si que la hay con el denominador poblacional (análisis de sensibilidad). Mantenemos poisson con analisis princiapl y binomial negativa con el denominador poblacional. 

```{r}
##bn RATIO 2

mnb2 <- glm.nb(cases ~ offset(log(pob2)) + time + periodo,
                    data = tabla_its)

summary(mnb2)

1/mnb2$theta

```

```{r}
print("Modelo Poisson análisis principal")
tab_model(modelo_poisson)

print("Modelo binomial negativa análisis sensibilidad")
tab_model(mnb2)

```


## 3.3 Gráfica inicial
Hacemos el análisis ITS después de binomial negativa

```{r}
# create a new dataframe with 0.1 time units to improve the graph
datanew_its <- data.frame(pob=mean(tabla_its$pob),
                          pob2=mean(tabla_its$pob2),
                          periodo=rep(c(0,1),c(600,720)), #0 = 600 puntos y 1 = 720 puntos
                          time= 1:1320/10,
                          month = rep(1:12, length.out = 1320))  

# We generate predicted values based on the model in order to create a plot
#type response para dartelo en la escala original de la variable y no en log
pred1 <- predict(modelo_poisson,type="response",datanew_its)/mean(datanew_its$pob)*100


# to plot the counterfactual scenario we create a data frame as if 
#   the intervention was never being implemented
#ponemos todo el periodo como SIN intervención
counterfactual <- data.frame(pob=mean(tabla_its$pob),
                          pob2=mean(tabla_its$pob2),
                          periodo=0,
                          time= 1:1320/10,
                          month = rep(1:12, length.out = 1320)) 


# generate predictions under the counterfactual scenario and add it to the plot
pred1b <- predict(modelo_poisson,counterfactual,type="response")/mean(tabla_its$pob)*100


#FUNCION PARA HACER LA GRAFICA
funcion_plot <- function(df,ratio, pred, pred_cf, titulo, ylab){
  ggplot()+
    geom_rect(aes(xmin = 61 , xmax = 133, ymin = 0, ymax = max(ratio)*1.2),fill = "grey90") +
    geom_point(data = df, aes(x = time, y = ratio), size = 1.5) +
    geom_line(data = datanew_its, aes(x = time, y = pred),color = "darkred") + #con intervención
      geom_line(data = counterfactual, aes(x = time, y = pred_cf),color = "darkblue") + #sin intervención
  scale_x_continuous(breaks = breaks_eje, labels = labels_eje) +
  labs(
    x = "Año",
    y = ylab,
    title= titulo
  ) +
    theme_bw() + 
  theme(
    panel.grid.minor = element_blank(),legend.position = "none", 
    axis.text.x = element_text(angle = 45, hjust = 1)
  )
}

its <- funcion_plot(df = tabla_its,ratio = tabla_its$rate, pred = pred1, pred_cf=pred1b, titulo = "Análisis principal, denominador interno", ylab = "Ratio x 100")

its
```

```{r}
##### RATIO 2 #####
#predicción con intervención mnb2
pred2 <- predict(mnb2,type="response",datanew_its)/mean(datanew_its$pob2)*10^5

#predicción conterfactual mnb2
pred2b <- predict(mnb2,counterfactual,type="response")/mean(counterfactual$pob2)*10^5

#plot para ratio2
its2 <- funcion_plot(df = tabla_its,ratio = tabla_its$rate2, pred = pred2, pred_cf=pred2b, titulo = "Análisis sensibilidad, denominador poblacional", ylab = "Ratio x 10.000")

its2
```
```{r}
# unir gráficos con patchwork
its_combinado <- 
  (its + labs(tag = "a)") ) /
  (its2 + labs(tag = "b)") )


ggsave("ITS inicial.png",
       plot = its_combinado,
       width = 14,
       height = 10,
       dpi = 300)
```

# 4. Estadísticos: ajuste del modelo con los confusores. 


## a) Model checking and autocorrelation

```{r}
#RATIO INTERNO
png("residuos_poisson.png", width = 8, height = 4, units = "in", res = 300)
res <- residuals(modelo_poisson,type="deviance")
layout(matrix(c(1, 2, 3), 
              nrow = 1, byrow = TRUE))

plot(tabla_its$time, res,
     ylim = c(-5, 10),
     pch = 19,
     cex = 0.7,
     col = grey(0.6),
     main = "Residuals over time (poisson)",
     ylab = "Deviance residuals",
     xlab = "Date")
abline(h = 0, lty = 2, lwd = 2)

acf(res, main = "ACF-2") #AUTOCORRELACION
pacf(res, main = "Partial ACF-2")

dev.off()

##### RATIO 2 ##########
png("residuos_bnm.png", width = 8, height = 4, units = "in", res = 300)
res2 <- residuals(mnb2,type="deviance")
layout(matrix(c(1, 2, 3), 
              nrow = 1, byrow = TRUE))

plot(tabla_its$time, res2,
     ylim = c(-5, 10),
     pch = 19,
     cex = 0.7,
     col = grey(0.6),
     main = "Residuals over time (bn)",
     ylab = "Deviance residuals",
     xlab = "Date")
abline(h = 0, lty = 2, lwd = 2)

acf(res2, main = "ACF-2")
pacf(res2, main = "Partial ACF-2")


dev.off()
```
Ratio 2: Varios residuos quedan por fuera del IC95, indicando correlación. Parece por el patrón que es debido a estacionalidad. 
En el caso del ratio 1 (interno) no parece que haya este patrón estacional y los residuos están menos dispersos, no armonizamos. 

## b) adjusting for seasonality

```{r}
###### MODELO HARMONIZADO RATIO 2 #########
model_harm2 <- glm.nb(cases ~ offset(log(pob2)) + time + periodo + harmonic(month,2,12), data = tabla_its)

summary(model_harm2)
summary(model_harm2)$dispersion
round(ci.lin(model_harm2,Exp=T),3)

# EFFECTS --> cambio de nivel
ci.lin(model_harm2,Exp=T)["periodo",5:7]

# TREND --> cambio de pendiente
exp(coef(model_harm2)["time"]*12)

png("residuos_bH.png", width = 8, height = 4, units = "in", res = 300)
res4 <- residuals(model_harm2,type="deviance")
layout(matrix(c(1, 2, 3), 
              nrow = 1, byrow = TRUE))

plot(tabla_its$time, res4,
     ylim = c(-5, 10),
     pch = 19,
     cex = 0.7,
     col = grey(0.6),
     main = "Residuals over time (b-h)",
     ylab = "Deviance residuals",
     xlab = "Date")
abline(h = 0, lty = 2, lwd = 2)

acf(res4, main = "ACF-2")
pacf(res4, main = "Partial ACF-2")


dev.off()

#comparación possion con y sin harmonizar
AIC(mnb2, model_harm2) #menor AIC mejor ajuste
anova(mnb2, model_harm2, test = "Chisq")

tab_model(model_harm2)
```

Graficamos la armonización
```{r}
pred2 <- predict(model_harm2,type="response",datanew_its)/mean(datanew_its$pob2)*10^5


its_harm <- ggplot() +
  geom_rect(aes(xmin = 61 , xmax = 133, ymin = 0, ymax = max(tabla_its$rate)*1.2),
            fill = "grey90") +
  geom_point(data = tabla_its, aes(x = time, y = rate2), size = 1.5) +
  geom_line(data = datanew_its, aes(x = time, y = pred2),color = "purple") + #con intervención
  scale_x_continuous(
    breaks = breaks_eje, labels = labels_eje
  ) +
  labs(
    x = "Año",
    y = "Ratio x 100",
    title= "Análisis sensibilidad, denominador poblacional"
  ) +
    theme_bw() + 
  theme(
    #panel.grid.major = element_blank(), 
    panel.grid.minor = element_blank(), legend.title = element_blank(), legend.position = "none", 
    axis.text.x = element_text(angle = 45, hjust = 1)
  )+xlab(" ") 

its_harm

ggsave("its_harm.png", plot = its_harm, width = 12, height = 4, dpi = 300)
```

#c) PANDEMIA --> confusor desde 2020
```{r}
#añadimos COVID desde marzo 2020
tabla_its$covid <- ifelse(tabla_its$fecha >= as.Date("2020-03-01"), 1, 0)

############# MODELO COVID #####################
model_covid <- glm(cases ~ offset(log(pob)) + time + periodo + covid, family = poisson, data = tabla_its)

summary(model_covid)
summary(model_covid)$dispersion
round(ci.lin(model_covid,Exp=T),3)

# EFFECTS --> cambio de nivel
ci.lin(model_covid,Exp=T)["periodo",5:7]

# TREND --> cambio de pendiente
exp(coef(model_covid)["time"]*12)

# We again check the model and autocorrelation functions
res4 <- residuals(model_covid,type="deviance")
plot(res4,ylim=c(-5,10),pch=19,cex=0.7,col=grey(0.6),main="Residuals over time",
  ylab="Deviance residuals",xlab="Date")
abline(h=0,lty=2,lwd=2)
acf(res4)
pacf(res4)


##### RATIO 2 ################### MODELO COVID 2 #####################
model_covid2 <- glm.nb(cases ~ offset(log(pob2)) + time + periodo + harmonic(month,2,12) + covid, data = tabla_its)

summary(model_covid2)
summary(model_covid2)$dispersion
round(ci.lin(model_covid2,Exp=T),3)

# EFFECTS --> cambio de nivel
ci.lin(model_covid2,Exp=T)["periodo",5:7]

# TREND --> cambio de pendiente
exp(coef(model_covid2)["time"]*12)

# We again check the model and autocorrelation functions
res5 <- residuals(model_covid2,type="deviance")
plot(res5,ylim=c(-5,10),pch=19,cex=0.7,col=grey(0.6),main="Residuals over time",
  ylab="Deviance residuals",xlab="Date")
abline(h=0,lty=2,lwd=2)
acf(res5)
pacf(res5)
```

```{r}
print("Modelo Poisson análisis principal+ harmonización + covid")
tab_model(model_covid)

print("Modelo binomial negativa análisis sensibilidad + harmonización + covid")
tab_model(model_covid2)

```
Gráfica Modelo Poisson análisis principal + covid
```{r}
#AÑADIMOS COVID como variable
datanew_its <- data.frame(pob=mean(tabla_its$pob),pob2=mean(tabla_its$pob2),
                          periodo=rep(c(0,1),c(600,720)),
                          time=1:1320/10, rep(1:12, length.out = 1320),
                          covid = rep (c(0,1), c(1110,210)))
counterfactual <- data.frame(pob=mean(tabla_its$pob),pob2=mean(tabla_its$pob2),
                             periodo=0,
                          time=1:1320/10, rep(1:12, length.out = 1320),
                          covid = rep (c(0,1), c(1110,210)))

pred4 <- predict(model_covid,type="response",transform(datanew_its))/mean(datanew_its$pob)*100

# generate predictions under the counterfactual scenario
pred4b <- predict(model_covid,type="response",transform(counterfactual))/mean(datanew_its$pob)*100


its_ajustado_cont <- funcion_plot(df = tabla_its,ratio = tabla_its$rate, pred = pred4, pred_cf=pred4b, titulo = "Análisis principal, denominador interno", ylab = "Ratio x 100")

its_ajustado_cont

```

Gráfica Modelo BN análisis sensibilidad+ harmonización (línea continua) + covid
```{r}

#predicción con intervención
pred4 <- predict(model_covid2,type="response",transform(datanew_its,month=3))/mean(tabla_its$pob2)*10^5

# generate predictions under the counterfactual scenario
pred4b <- predict(model_covid2,type="response",transform(counterfactual,month=3))/mean(tabla_its$pob2)*10^5


#plot para ratio2
its_HyC_cont2 <- funcion_plot(df = tabla_its,ratio = tabla_its$rate2, pred = pred4, pred_cf=pred4b, titulo = "Análisis sensibilidad, denominador poblacional", ylab = "Ratio x 10.000")

its_HyC_cont2

```

```{r}
# unir gráficos con patchwork
its_covid <- 
  (its_ajustado_cont + labs(tag = "a)") ) /
  (its_HyC_cont2 + labs(tag = "b)") )


ggsave("ITS con COVID.png",
       plot = its_covid,
       width = 14,
       height = 10,
       dpi = 300)
```

#d) add a change-in-slope
Modelo con interacción, ratio 1.
Calculamos los coeficientes con exponencial y el CI. 
```{r}
############# MODELO INT 1 #####################
model_int <- glm(cases ~ offset(log(pob)) + time + periodo + covid + periodo*time, family = poisson, data = tabla_its)
summary(model_int)
round(ci.lin(model_int,Exp=T),3)

tab_model(model_int)
```
P value de 0.8679 --> no hay cambio significativo de pendiente, añadir la interaccion no mejora el modelo.

Modelo con interacción, ratio 2.
Calculamos los coeficientes con exponencial y el CI. 
```{r}
############# MODELO INT 2 #####################
model_int2 <- glm.nb(cases ~ offset(log(pob2)) + time + periodo + harmonic(month,2,12) + covid + periodo*time, data = tabla_its)
summary(model_int2)

round(ci.lin(model_int2,Exp=T),3) #sacamos el exponencial de los coeficientes y los CI
```
Con el segundo ratio el valor de p value es aún peor. 

```{r}
tab_model(model_int2)
```

## e) vuelta a poisson ratio 2
Prueba poisson tras armonizar y covid (el valor de error estándar es muy alto y Warning while fitting theta: iteration limit reached)

```{r}
model_int2 <- glm(cases ~ offset(log(pob2)) + time + periodo + harmonic(month,2,12) + covid + periodo*time, family = poisson, data = tabla_its)
summary(model_int2)

dispersiontest(model_int2)
```

# 5. ITS tras ajustes. 
###################################################################
# 5.1 Modelo1 con interacción - gráfica

```{r}
# Realizamos las predicciones con el nuevo modelo

pred3 <- predict(model_int,type="response",datanew_its)/mean(datanew_its$pob)*100

# generate predictions under the counterfactual scenario and add it to the plot
pred3b <- predict(model_int,counterfactual,type="response")/mean(tabla_its$pob)*100


its_ajustado <- funcion_plot(df = tabla_its,ratio = tabla_its$rate, pred = pred3, pred_cf=pred3b, titulo = "Análisis principal, denominador interno", ylab = "Ratio x 100")

its_ajustado
```

#5.2 ITS ajustado ratio 2 (línea continua)
```{r}

#predicción con intervención
pred4 <- predict(model_int2,type="response",transform(datanew_its,month=3))/mean(tabla_its$pob2)*10^5

# generate predictions under the counterfactual scenario
pred4b <- predict(model_int2,type="response",transform(counterfactual,month=3))/mean(tabla_its$pob2)*10^5

#plot para ratio2
its_ajustado_cont2 <- funcion_plot(df = tabla_its,ratio = tabla_its$rate2, pred = pred4, pred_cf=pred4b, titulo = "Análisis sensibilidad, denominador poblacional", ylab = "Ratio x 10.000")

its_ajustado_cont2


```

```{r}
# unir gráficos con patchwork
its_ajustado_comb <- 
  (its_ajustado + labs(tag = "a)") ) /
  (its_ajustado_cont2 + labs(tag = "b)") )


ggsave("ITS ajustado.png",
       plot = its_ajustado_comb,
       width = 14,
       height = 10,
       dpi = 300)
```
