---
title: "TFM_EPOC"
author: "LFD"
date: "2026-03-22"
output: html_document
---

```{r setup, include=FALSE}
knitr::opts_chunk$set(echo = TRUE)
knitr::opts_chunk$set(
  warning = FALSE,  
  message = FALSE
)
```

```{r, include=FALSE}
library(openxlsx)
library(stringr)
library(readxl)
library(janitor)
library(ggplot2)
library(lubridate)
library(scales)
library(tidyr)
library(writexl)
library(compareGroups)
library(patchwork)
library(sjPlot)
library(dplyr) 
library(tsModel)
library("lmtest")
library("Epi")
library("splines")
library("vcd")
library(AER)
library(MASS)
```

# 1. Limpieza base de datos
```{r}
db_spne <- read_excel("BD_TFM.xlsx", sheet = 1 )

#clean names y renombrar columnas
db_spne <- db_spne %>% dplyr::mutate(across(where(is.character), tolower)) #poner todo en minuscula

db_spne <- db_spne %>% clean_names()

#creamos la variable año+mes

db_spne <- db_spne %>%
  dplyr::mutate(fecha = make_date(year = year, month = month, day = 1))

#PRE Y POST INTERVENCIÓN

db_spne <- db_spne %>%
  mutate(
    d = year,
    periodo = case_when(
      d <2016 ~ 0, #pre-intervención = 0
      TRUE ~ 1 #post_intervención = 1
    )
  ) %>%
  dplyr::select(-d)

```


# 2. Descriptivos


Tabla demográficos (incluidos edad+sexo+epoc)
```{r}
#filtramos solo INR
db_spne_INR <- db_spne %>% dplyr::filter(year > 2010, dx_lfd== "neumonia+eaepoc")
demograficos <- compareGroups(periodo ~ edad+sexo+grupo_epoc+pcv13 , data=db_spne_INR)
summary(demograficos)
tabla_demográficos <- createTable(demograficos)
tabla_demográficos

export2xls(tabla_demográficos, file = "demograficos.xlsx")

```

## 2.1 Creación de los conteos mensuales para ITS
```{r}
#secuencia completa de todos los meses
fechas_completas <- expand.grid(
  year  = 2011:2021,
  month = 1:12
) %>%
  arrange(year, month) %>%
  mutate(time = row_number()) 

# unimos las fechas con los casos por fecha
tabla_its <- fechas_completas %>%
  left_join(
    db_spne %>%
      filter(dx_lfd == "neumonia+eaepoc") %>%
      count(year, month, periodo, name = "cases"),
    by = c("year", "month")
  ) %>%
  mutate(cases = replace_na(cases, 0))  #rellenamos con cero los vacíos

#periodo. si <2016 periodo 0 (pre) y sino 1 (post)
tabla_its <- tabla_its %>%
  mutate(periodo = ifelse(year < 2016, 0, 1))

#calculamos el nº de EPOC por mes para calcular ratio mensual
pop_epoc <- db_spne %>%
  filter(epoc_cat == "si") %>%
  count(year, month, name = "pob")
  
#lo unimos a la tabla principal
tabla_its <- tabla_its %>%
  left_join(pop_epoc, by = c("year", "month")) %>%
  mutate(pob = replace_na(pob, 1)) %>% #para no dividir entre 0
  mutate(rate = cases *100/ pob)%>% 
  mutate(rate = replace_na(rate, 0))

#creamos fecha para las gráficas
tabla_its$fecha <- as.Date(paste(tabla_its$year, tabla_its$month, "01", sep="-"))
```

###2.1.2 añadimos otro denominador más fiable
https://pestadistico.inteligenciadegestion.sanidad.gob.es/publicoSNS/C/base-de-datos-de-clinicos-de-atencion-primaria-bdcap/problemas-de-salud


```{r}
#creamos dataframe con los datos anuales
#dividimos entre 12 para calculo mensual (media)
pob2_df <- data.frame(
  year = 2011:2021,
  pob_anual = c(115349,131115,136373,138230,135424,135515,121938,126276,181537,176965,176423)) %>%
  dplyr::mutate(pob2 = pob_anual / 12) %>%
  dplyr::mutate(pob3 = pob_anual / 3) #objetivo 2

#lo unimos en base al año
tabla_its <- tabla_its %>%
    left_join(pob2_df%>% dplyr::select(year, pob2), by = "year")

#calculamos el nuevo rate
tabla_its <- tabla_its %>%
  dplyr::mutate(rate2 = cases*10^5/ pob2)
```

## 2.2 Gráfica incidencia infección por años
```{r}
# Solo muestra enero de cada año para no saturar el eje
breaks_eje <- tabla_its$time[tabla_its$month == 1]
labels_eje  <- tabla_its$fecha[tabla_its$month == 1]

factor1 <- max(tabla_its$rate) / max(tabla_its$cases)

casos_mes_plot <-tabla_its %>% ggplot() + 
  #ponemos el rectángulo al ppio para que quede al fondo
  annotate("rect", xmin = 61, xmax = 133, ymin = -Inf, ymax = Inf, fill = "grey70")+
  scale_x_continuous(breaks = breaks_eje, labels = labels_eje) + #ejes X
  geom_bar(mapping = aes(x = time, y = cases*factor1),#amplificamos los casos para que quede bien la grafica
           fill="#80A8A8", stat = "identity") + 
  geom_point(mapping = aes(x = time, y = rate),fill="#80A7A0", size = 2, shape = 21) + 
  geom_line(mapping = aes(x = time, y = rate,group=1)) + 
    scale_y_continuous( #eje Y
    name = "Ratio INR (x100)", 
    limits = c(0,max(tabla_its$rate)),#max rate2> maxrate
    sec.axis = sec_axis(~ .* 1/factor1, #eje por 1/factor de los casos
                        name = "Número INR")) + 
  theme_bw() + 
  theme(
    panel.grid.minor = element_blank(), legend.title = element_blank(), legend.position = "none", 
    axis.text.x = element_text(angle = 45, hjust = 1)
  )+xlab(" ") 


casos_mes_plot

#ggsave("casos_mes_plot.png", plot = casos_mes_plot, width = 12, height = 4, dpi = 300)

#factor para la gráfica (pocos casos, alto rate)
factor2 <- max(tabla_its$rate2) / max(tabla_its$cases)

#grafica para ratio 2
casos_mes_plot2 <-tabla_its %>% ggplot() + 
  #ponemos el rectángulo al ppio para que quede al fondo
  annotate("rect", xmin = 61, xmax = 133, ymin = -Inf, ymax = Inf, fill = "grey70")+
  scale_x_continuous(breaks = breaks_eje, labels = labels_eje) +
  geom_bar(mapping = aes(x = time, y = cases*factor2),fill="deepskyblue4", stat = "identity") + 
  geom_point(mapping = aes(x = time, y = rate2),fill="skyblue", size = 2, shape = 21) + 
  geom_line(mapping = aes(x = time, y = rate2,group=1)) + 
    scale_y_continuous(
      limits = c(0,max(tabla_its$rate)),#lo ponemos igual que la otra 
    name = "Ratio INR (x 100.000 personas)", 
    sec.axis = sec_axis(~ ./ factor2, #eje por 1/factor de los casos
                        , name = "Número INR")) + 
  theme_bw() + 
  theme(
    panel.grid.minor = element_blank(), legend.title = element_blank(), legend.position = "none", 
    axis.text.x = element_text(angle = 45, hjust = 1)
  )+xlab(" ") 


casos_mes_plot2
```

```{r}
# unir gráficos con patchwork
plot_combinado <- 
  (casos_mes_plot + labs(tag = "a) Denominador interno") ) /
  (casos_mes_plot2 + labs(tag = "b) Denominador poblacional") )


ggsave("RatioINR combinados.png",
       plot = plot_combinado,
       width = 14,
       height = 10,
       dpi = 300)
```

### 2.2.1 Tabla principal incidencia por meses
```{r}
# Función para crear la tabla pivotada
crear_tabla <- function(datos, año_inicio, año_fin) {

  datos %>%
    filter(year >= año_inicio & year <= año_fin) %>%
    mutate(
      Fecha = paste0(year, "-", month.abb[month])
    ) %>%
    dplyr::select(
      Fecha,
      cases,
      pob,
      rate,
      pob2,
      rate2
    ) %>%
    dplyr::rename(
      Casos = cases,
      `Población EPOC hospital` = pob,
      `Tasa (%)` = rate,
      `Población EPOC Cataluña AP` = pob2,
      `Tasa 2 (%)` = rate2
    )

}

# Crear las dos tablas
tabla1  <- crear_tabla(tabla_its, 2011, 2021)


# Exportar a Excel
write_xlsx(tabla1, path = "tabla_its.xlsx")
```


# 3. Estadísticos: análisis ITS

## 3.1 Modelo inicial
Poisson lo primero
```{r}
modelo_poisson <- glm(cases ~ offset(log(pob))+ time + periodo ,
              family = poisson,
              data = tabla_its)

summary(modelo_poisson)

```

```{r}
#con nuevo ratio
mp2 <- glm(cases ~ offset(log(pob2))+ time + periodo ,
              family = poisson,
              data = tabla_its)

summary(mp2)

```

## 3.2 Overdispersion: Binomial negativo
Si p value es pequeño--> hay sobredispersión
```{r}
# Prueba de sobredispersión
dispersiontest(modelo_poisson)

#Cálculo de la dispersión con otro método
sum(residuals(modelo_poisson, type = "pearson")^2) / df.residual(modelo_poisson)
```

```{r}
#Lo mismo para el ratio nº 2
# Prueba de sobredispersión
dispersiontest(mp2)

#Cálculo de la dispersión con otro método
sum(residuals(mp2, type = "pearson")^2) / df.residual(mp2)
```
Con el denominador mensual, no hay sobrepispersión en el análisis principal (denominador HUB) pero si que la hay con el denominador poblacional (análisis de sensibilidad). Mantenemos poisson con analisis princiapl y binomial negativa con el denominador poblacional. 

```{r}
##bn RATIO 2

mnb2 <- glm.nb(cases ~ offset(log(pob2)) + time + periodo,
                    data = tabla_its)

summary(mnb2)

1/mnb2$theta

```

```{r}
print("Modelo Poisson análisis principal")
tab_model(modelo_poisson)

print("Modelo binomial negativa análisis sensibilidad")
tab_model(mnb2)

```


## 3.3 Gráfica inicial
Hacemos el análisis ITS después de binomial negativa

```{r}
# create a new dataframe with 0.1 time units to improve the graph
datanew_its <- data.frame(pob=mean(tabla_its$pob),
                          pob2=mean(tabla_its$pob2),
                          periodo=rep(c(0,1),c(600,720)), #0 = 600 puntos y 1 = 720 puntos
                          time= 1:1320/10,
                          month = rep(1:12, length.out = 1320))  

# We generate predicted values based on the model in order to create a plot
#type response para dartelo en la escala original de la variable y no en log
pred1 <- predict(modelo_poisson,type="response",datanew_its)/mean(datanew_its$pob)*100


# to plot the counterfactual scenario we create a data frame as if 
#   the intervention was never being implemented
#ponemos todo el periodo como SIN intervención
counterfactual <- data.frame(pob=mean(tabla_its$pob),
                          pob2=mean(tabla_its$pob2),
                          periodo=0,
                          time= 1:1320/10,
                          month = rep(1:12, length.out = 1320)) 


# generate predictions under the counterfactual scenario and add it to the plot
pred1b <- predict(modelo_poisson,counterfactual,type="response")/mean(tabla_its$pob)*100


#FUNCION PARA HACER LA GRAFICA
funcion_plot <- function(df,ratio, pred, pred_cf, titulo, ylab){
  ggplot()+
    geom_rect(aes(xmin = 61 , xmax = 133, ymin = 0, ymax = max(ratio)*1.2),fill = "grey90") +
    geom_point(data = df, aes(x = time, y = ratio), size = 1.5) +
    geom_line(data = datanew_its, aes(x = time, y = pred),color = "darkred") + #con intervención
      geom_line(data = counterfactual, aes(x = time, y = pred_cf),color = "darkblue") + #sin intervención
  scale_x_continuous(breaks = breaks_eje, labels = labels_eje) +
  labs(
    x = "Año",
    y = ylab,
    title= titulo
  ) +
    theme_bw() + 
  theme(
    panel.grid.minor = element_blank(),legend.position = "none", 
    axis.text.x = element_text(angle = 45, hjust = 1)
  )
}

its <- funcion_plot(df = tabla_its,ratio = tabla_its$rate, pred = pred1, pred_cf=pred1b, titulo = "Análisis principal, denominador interno", ylab = "Ratio x 100")

its
```

```{r}
##### RATIO 2 #####
#predicción con intervención mnb2
pred2 <- predict(mnb2,type="response",datanew_its)/mean(datanew_its$pob2)*10^5

#predicción conterfactual mnb2
pred2b <- predict(mnb2,counterfactual,type="response")/mean(counterfactual$pob2)*10^5

#plot para ratio2
its2 <- funcion_plot(df = tabla_its,ratio = tabla_its$rate2, pred = pred2, pred_cf=pred2b, titulo = "Análisis sensibilidad, denominador poblacional", ylab = "Ratio x 10.000")

its2
```
```{r}
# unir gráficos con patchwork
its_combinado <- 
  (its + labs(tag = "a)") ) /
  (its2 + labs(tag = "b)") )


ggsave("ITS inicial.png",
       plot = its_combinado,
       width = 14,
       height = 10,
       dpi = 300)
```

# 4. Estadísticos: ajuste del modelo con los confusores. 


## a) Model checking and autocorrelation

```{r}
#RATIO INTERNO
png("residuos_poisson.png", width = 8, height = 4, units = "in", res = 300)
res <- residuals(modelo_poisson,type="deviance")
layout(matrix(c(1, 2, 3), 
              nrow = 1, byrow = TRUE))

plot(tabla_its$time, res,
     ylim = c(-5, 10),
     pch = 19,
     cex = 0.7,
     col = grey(0.6),
     main = "Residuals over time (poisson)",
     ylab = "Deviance residuals",
     xlab = "Date")
abline(h = 0, lty = 2, lwd = 2)

acf(res, main = "ACF-2") #AUTOCORRELACION
pacf(res, main = "Partial ACF-2")

dev.off()

##### RATIO 2 ##########
png("residuos_bnm.png", width = 8, height = 4, units = "in", res = 300)
res2 <- residuals(mnb2,type="deviance")
layout(matrix(c(1, 2, 3), 
              nrow = 1, byrow = TRUE))

plot(tabla_its$time, res2,
     ylim = c(-5, 10),
     pch = 19,
     cex = 0.7,
     col = grey(0.6),
     main = "Residuals over time (bn)",
     ylab = "Deviance residuals",
     xlab = "Date")
abline(h = 0, lty = 2, lwd = 2)

acf(res2, main = "ACF-2")
pacf(res2, main = "Partial ACF-2")


dev.off()
```
Ratio 2: Varios residuos quedan por fuera del IC95, indicando correlación. Parece por el patrón que es debido a estacionalidad. 
En el caso del ratio 1 (interno) no parece que haya este patrón estacional y los residuos están menos dispersos, no armonizamos. 

## b) adjusting for seasonality

```{r}
###### MODELO HARMONIZADO RATIO 2 #########
model_harm2 <- glm.nb(cases ~ offset(log(pob2)) + time + periodo + harmonic(month,2,12), data = tabla_its)

summary(model_harm2)
summary(model_harm2)$dispersion
round(ci.lin(model_harm2,Exp=T),3)

# EFFECTS --> cambio de nivel
ci.lin(model_harm2,Exp=T)["periodo",5:7]

# TREND --> cambio de pendiente
exp(coef(model_harm2)["time"]*12)

png("residuos_bH.png", width = 8, height = 4, units = "in", res = 300)
res4 <- residuals(model_harm2,type="deviance")
layout(matrix(c(1, 2, 3), 
              nrow = 1, byrow = TRUE))

plot(tabla_its$time, res4,
     ylim = c(-5, 10),
     pch = 19,
     cex = 0.7,
     col = grey(0.6),
     main = "Residuals over time (b-h)",
     ylab = "Deviance residuals",
     xlab = "Date")
abline(h = 0, lty = 2, lwd = 2)

acf(res4, main = "ACF-2")
pacf(res4, main = "Partial ACF-2")


dev.off()

#comparación possion con y sin harmonizar
AIC(mnb2, model_harm2) #menor AIC mejor ajuste
anova(mnb2, model_harm2, test = "Chisq")

tab_model(model_harm2)
```

Graficamos la armonización
```{r}
pred2 <- predict(model_harm2,type="response",datanew_its)/mean(datanew_its$pob2)*10^5


its_harm <- ggplot() +
  geom_rect(aes(xmin = 61 , xmax = 133, ymin = 0, ymax = max(tabla_its$rate2)*1.2),
            fill = "grey90") +
  geom_point(data = tabla_its, aes(x = time, y = rate2), size = 1.5) +
  geom_line(data = datanew_its, aes(x = time, y = pred2),color = "purple") + #con intervención
  scale_x_continuous(
    breaks = breaks_eje, labels = labels_eje
  ) +
  labs(
    x = "Año",
    y = "Ratio x 10000",
    title= "Análisis sensibilidad, denominador poblacional"
  ) +
    theme_bw() + 
  theme(
    #panel.grid.major = element_blank(), 
    panel.grid.minor = element_blank(), legend.title = element_blank(), legend.position = "none", 
    axis.text.x = element_text(angle = 45, hjust = 1)
  )+xlab(" ") 

its_harm

ggsave("its_harm.png", plot = its_harm, width = 12, height = 4, dpi = 300)
```

#c) PANDEMIA --> confusor desde 2020
```{r}
#añadimos COVID desde marzo 2020
tabla_its$covid <- ifelse(tabla_its$fecha >= as.Date("2020-03-01"), 1, 0)

############# MODELO COVID #####################
model_covid <- glm(cases ~ offset(log(pob)) + time + periodo + covid, family = poisson, data = tabla_its)

summary(model_covid)
summary(model_covid)$dispersion
round(ci.lin(model_covid,Exp=T),3)

# EFFECTS --> cambio de nivel
ci.lin(model_covid,Exp=T)["periodo",5:7]

# TREND --> cambio de pendiente
exp(coef(model_covid)["time"]*12)

# We again check the model and autocorrelation functions
res_covid <- residuals(model_covid,type="deviance")
plot(res_covid,ylim=c(-5,10),pch=19,cex=0.7,col=grey(0.6),main="Residuals over time",
  ylab="Deviance residuals",xlab="Date")
abline(h=0,lty=2,lwd=2)
acf(res_covid)
pacf(res_covid)


##### RATIO 2 ################### MODELO COVID 2 #####################
model_covid2 <- glm.nb(cases ~ offset(log(pob2)) + time + periodo + harmonic(month,2,12) + covid, data = tabla_its)

summary(model_covid2)
summary(model_covid2)$dispersion
round(ci.lin(model_covid2,Exp=T),3)

# EFFECTS --> cambio de nivel
ci.lin(model_covid2,Exp=T)["periodo",5:7]

# TREND --> cambio de pendiente
exp(coef(model_covid2)["time"]*12)

# We again check the model and autocorrelation functions
res_covid2 <- residuals(model_covid2,type="deviance")
plot(res_covid2,ylim=c(-5,10),pch=19,cex=0.7,col=grey(0.6),main="Residuals over time",
  ylab="Deviance residuals",xlab="Date")
abline(h=0,lty=2,lwd=2)
acf(res_covid2)
pacf(res_covid2)
```

```{r}
print("Modelo Poisson análisis principal+ harmonización + covid")
tab_model(model_covid)

print("Modelo binomial negativa análisis sensibilidad + harmonización + covid")
tab_model(model_covid2)

```
Gráfica Modelo Poisson análisis principal + covid
```{r}
#AÑADIMOS COVID como variable
datanew_its <- data.frame(pob=mean(tabla_its$pob),pob2=mean(tabla_its$pob2),
                          periodo=rep(c(0,1),c(600,720)),
                          time=1:1320/10, month = rep(1:12, length.out = 1320),
                          covid = rep (c(0,1), c(1110,210)))
counterfactual <- data.frame(pob=mean(tabla_its$pob),pob2=mean(tabla_its$pob2),
                             periodo=0,
                          time=1:1320/10, month = rep(1:12, length.out = 1320),
                          covid = rep (c(0,1), c(1110,210)))

pred4 <- predict(model_covid,type="response",transform(datanew_its))/mean(datanew_its$pob)*100

# generate predictions under the counterfactual scenario
pred4b <- predict(model_covid,type="response",transform(counterfactual))/mean(datanew_its$pob)*100


its_ajustado_cont <- funcion_plot(df = tabla_its,ratio = tabla_its$rate, pred = pred4, pred_cf=pred4b, titulo = "Análisis principal, denominador interno", ylab = "Ratio x 100")

its_ajustado_cont

```

Gráfica Modelo BN análisis sensibilidad+ harmonización (línea continua) + covid
```{r}

#predicción con intervención
pred4 <- predict(model_covid2,type="response",transform(datanew_its,month=3))/mean(tabla_its$pob2)*10^5

# generate predictions under the counterfactual scenario
pred4b <- predict(model_covid2,type="response",transform(counterfactual,month=3))/mean(tabla_its$pob2)*10^5


#plot para ratio2
its_HyC_cont2 <- funcion_plot(df = tabla_its,ratio = tabla_its$rate2, pred = pred4, pred_cf=pred4b, titulo = "Análisis sensibilidad, denominador poblacional", ylab = "Ratio x 10.000")

its_HyC_cont2

```

```{r}
# unir gráficos con patchwork
its_covid <- 
  (its_ajustado_cont + labs(tag = "a)") ) /
  (its_HyC_cont2 + labs(tag = "b)") )


ggsave("ITS con COVID.png",
       plot = its_covid,
       width = 14,
       height = 10,
       dpi = 300)
```

#d) add a change-in-slope
Modelo con interacción, ratio 1.
Calculamos los coeficientes con exponencial y el CI. 
```{r}
############# MODELO INT 1 #####################
model_int <- glm(cases ~ offset(log(pob)) + time + periodo + covid + periodo*time, family = poisson, data = tabla_its)
summary(model_int)
round(ci.lin(model_int,Exp=T),3)

tab_model(model_int)
```
P value de 0.8679 --> no hay cambio significativo de pendiente, añadir la interaccion no mejora el modelo.

Modelo con interacción, ratio 2.
Calculamos los coeficientes con exponencial y el CI. 
```{r}
############# MODELO INT 2 #####################
model_int2 <- glm.nb(cases ~ offset(log(pob2)) + time + periodo + harmonic(month,2,12) + covid + periodo*time, data = tabla_its)
summary(model_int2)

round(ci.lin(model_int2,Exp=T),3) #sacamos el exponencial de los coeficientes y los CI
```
Con el segundo ratio el valor de p value es aún peor. 

```{r}
tab_model(model_int2)
```

## e) vuelta a poisson ratio 2
Prueba poisson tras armonizar y covid (el valor de error estándar es muy alto y Warning while fitting theta: iteration limit reached)

```{r}
model_int3 <- glm(cases ~ offset(log(pob2)) + time + periodo + harmonic(month,2,12) + covid + periodo*time, family = poisson, data = tabla_its)
summary(model_int3)

dispersiontest(model_int3)
```

Al volver a poisson y volver testar la sobredispersión,los valores se han reducido (dispersión 1.17 y p value 0.15) por lo que es mejor volver a poisson. La sobredispersión inicial se debía a esta estacionalidad y al integrarla en el modelo, se puede volver a poisson. 
```{r}
tab_model(model_int3)
```

# 5. ITS tras ajustes. 

## 5.1 Modelo1 con interacción - gráfica

```{r}
# Realizamos las predicciones con el nuevo modelo

pred3 <- predict(model_int,type="response",datanew_its)/mean(datanew_its$pob)*100

# generate predictions under the counterfactual scenario and add it to the plot
pred3b <- predict(model_int,counterfactual,type="response")/mean(tabla_its$pob)*100


its_ajustado <- funcion_plot(df = tabla_its,ratio = tabla_its$rate, pred = pred3, pred_cf=pred3b, titulo = "Análisis principal, denominador interno", ylab = "Ratio x 100")

its_ajustado
```


## 5.2 gráfica final ITS ratio 2 (línea continua)
```{r}
#con el modelo de poisson.
#predicción con intervención
pred4 <- predict(model_int3,type="response",transform(datanew_its,month=3))/mean(tabla_its$pob2)*10^5

# generate predictions under the counterfactual scenario
pred4b <- predict(model_int3,type="response",transform(counterfactual,month=3))/mean(tabla_its$pob2)*10^5

#plot para ratio2
its_ajustado_cont3 <- funcion_plot(df = tabla_its,ratio = tabla_its$rate2, pred = pred4, pred_cf=pred4b, titulo = "Análisis sensibilidad, denominador poblacional", ylab = "Ratio x 10.000")

its_ajustado_cont3


```
```{r}
# unir gráficos con patchwork
its_ajustado_comb <- 
  (its_ajustado + labs(tag = "a)") ) /
  (its_ajustado_cont3 + labs(tag = "b)") )


ggsave("ITS ajustado.png",
       plot = its_ajustado_comb,
       width = 14,
       height = 10,
       dpi = 300)
```

## 5.3 Sin incluir COVID
Hacemos análisis excluyendo el periodo covid

```{r}
#empieza 03-2020 el punto 111
tabla_its_sincovid <- tabla_its %>% dplyr::filter(time<111)

datanew_its_sincovid <- datanew_its %>% dplyr::filter(time<111.1)
counterfactual_sincovid <- counterfactual %>% dplyr::filter(time<111.1)

```

```{r}
############# MODELO INT 1 sin covid #####################
model_int_sincovid <- glm(cases ~ offset(log(pob)) + time + periodo + periodo*time, family=poisson, data = tabla_its_sincovid)
tab_model(model_int_sincovid)

```

```{r}
pred6 <- predict(model_int_sincovid,type="response",datanew_its_sincovid)/mean(tabla_its_sincovid$pob)*100

# generate predictions under the counterfactual scenario and add it to the plot
pred6b <- predict(model_int_sincovid,counterfactual_sincovid,type="response")/mean(tabla_its_sincovid$pob)*100

sin_covid <- ggplot() +
  geom_rect(aes(xmin = 61 , xmax = 111, ymin = 0, ymax = max(tabla_its_sincovid$rate)*1.2),
            fill = "grey90") +
  geom_point(data = tabla_its_sincovid, aes(x = time, y = rate), size = 1.5) +
  geom_line(data = datanew_its_sincovid, aes(x = time, y = pred6),color = "darkred") + #con intervención
  geom_line(data = counterfactual_sincovid, aes(x = time, y = pred6b),color = "darkblue") + #sin intervención
  scale_x_continuous(
    breaks = breaks_eje, labels = labels_eje
  ) +
  labs(
    x = "Año",
    y = "Std rate x 10,000",
    title = "Modelo 1 con interacción sin covid"
  ) +
    theme_bw() + 
  theme(
    #panel.grid.major = element_blank(), 
    panel.grid.minor = element_blank(), legend.title = element_blank(), legend.position = "none", 
    axis.text.x = element_text(angle = 45, hjust = 1)
  )+xlab(" ") 

sin_covid


```

```{r}
############# MODELO INT 2 sin covid #####################
model_int2_sincovid <- glm(cases ~ offset(log(pob2)) + time + periodo + harmonic(month,2,12) + periodo*time, family = poisson, data = tabla_its_sincovid)
tab_model(model_int2_sincovid)
summary(model_int2_sincovid)
```

```{r}
#predicción con intervención
pred7 <- predict(model_int2_sincovid,type="response",transform(datanew_its_sincovid,month=3))/mean(tabla_its_sincovid$pob2)*10^5

# generate predictions under the counterfactual scenario
pred7b <- predict(model_int2_sincovid,type="response",transform(counterfactual_sincovid,month=3))/mean(tabla_its_sincovid$pob2)*10^5

sin_covid2 <- ggplot() +
  geom_rect(aes(xmin = 61 , xmax = 111, ymin = 0, ymax = max(tabla_its_sincovid$rate2)*1.2),
            fill = "grey90") +
  geom_point(data = tabla_its_sincovid, aes(x = time, y = rate2), size = 1.5) +
  geom_line(data = datanew_its_sincovid, aes(x = time, y = pred7),color = "darkred") + #con intervención
  geom_line(data = counterfactual_sincovid, aes(x = time, y = pred7b),color = "darkblue") + #sin intervención
  scale_x_continuous(
    breaks = breaks_eje, labels = labels_eje
  ) +
  labs(
    x = "Año",
    y = "Ratio x 10,000"
  ) +
    theme_bw() + 
  theme(
    #panel.grid.major = element_blank(), 
    panel.grid.minor = element_blank(), legend.title = element_blank(), legend.position = "none", 
    axis.text.x = element_text(angle = 45, hjust = 1)
  )

sin_covid2


```

```{r}
# unir gráficos con patchwork
its_sincovid <- 
  (sin_covid + labs(tag = "a)") ) /
  (sin_covid2 + labs(tag = "b)") )


ggsave("its_sincovid.png",
       plot = its_sincovid,
       width = 14,
       height = 10,
       dpi = 300)
```


#6. Objetivo secundario: SV

## 6.1 Demográficos
```{r}
#DB solo con INR - SV
db_sv <- db_spne %>% dplyr::filter(pcv13 == "si" , dx_lfd== "neumonia+eaepoc")
demograficos_SV <- compareGroups(periodo ~ edad+sexo+grupo_epoc+sistemia+dx_lfd, data=db_sv)
tabla_demográficos_SV <- createTable(demograficos_SV)
tabla_demográficos_SV
```

## 6.2 Gráfica incidencia PCV13 por años 

Creación de los conteos mensuales para ITS
```{r}
# fec has POR CUATRIMESTRE
fechas_sv <- expand.grid(
  year = 2011:2021,
  cuatri = 1:3
) %>%
  arrange(year, cuatri) %>%
  mutate(time = row_number())

# Tabla SV
tabla_sv <- fechas_sv %>%
  left_join(
    db_spne %>%
      filter(epoc_cat == "si" & dx_lfd == "neumonia+eaepoc"& pcv13 == "si") %>%
      mutate(
        cuatri = ifelse(month <= 4, 1, ifelse(month <= 8, 2,3))
        )%>%
      count(year, cuatri, name = "cases_sv"),
    by = c("year", "cuatri")
  ) %>%
  mutate(cases_sv = replace_na(cases_sv, 0))

tabla_sv <- tabla_sv %>%
  left_join(
    db_spne %>%
      filter(epoc_cat == "si") %>%
      mutate(
        cuatri = ifelse(month <= 4, 1, ifelse(month <= 8, 2,3))
        )%>%
      count(year, cuatri, periodo, name = "pob"),
    by = c("year", "cuatri")
  ) %>%
  mutate(pob = replace_na(pob, 1))

#unimos denominador poblacional en base al año
tabla_sv <- tabla_sv %>%
    left_join(pob2_df%>% dplyr::select(year, pob3), by = "year")

#lo unimos a la tabla principal
tabla_sv <- tabla_sv %>%
  dplyr::mutate(rate_sv = cases_sv *100/ pob)%>% #multiplicado *100, ver por cuanto
  dplyr::mutate(rate_sv = replace_na(rate_sv, 0)) %>%
  dplyr::mutate(rate2_sv = cases_sv *10^5/ pob3)%>% #multiplicado *100, ver por cuanto
  dplyr::mutate(rate2_sv = replace_na(rate2_sv, 0))

#Añadimos fecha-cuatri para la gráfica
tabla_sv <- tabla_sv %>%
  mutate(
    fecha_cuatri = paste0(cuatri, "-", year))

write.xlsx(tabla_sv, file = "tabla_sv.xlsx", asTable = TRUE)

```

```{r}
casos_sv <-tabla_sv %>% ggplot() + 
  annotate("rect", xmin = 16, xmax = 33, ymin = -Inf, ymax = Inf, fill = "grey70")+
  scale_x_continuous(breaks = tabla_sv$time, labels = tabla_sv$fecha_cuatri) + #eje X
  geom_bar(mapping = aes(x = time, y = cases_sv),
           fill="darkmagenta", stat = "identity") + 
  geom_point(mapping = aes(x = time, y = rate_sv),fill="darkmagenta", size = 2, shape = 21) + 
  geom_line(mapping = aes(x = time, y = rate_sv,group=1)) + 
    scale_y_continuous( #eje Y
    name = "Ratio INR (x100)", 
    limits = c(0,30),
    sec.axis = sec_axis(~ ., 
                        name = "Número INR")) + 
  theme_bw() + 
  theme(
    panel.grid.minor = element_blank(), legend.title = element_blank(), legend.position = "none", 
    axis.text.x = element_text(angle = 45, hjust = 1)
  )+xlab(" ") 


casos_sv
```

```{r}
## RATIO 2 ##
casos_sv2 <-tabla_sv %>% ggplot() + 
  annotate("rect", xmin = 16, xmax = 33, ymin = -Inf, ymax = Inf, fill = "grey70")+
  scale_x_continuous(breaks = tabla_sv$time, labels = tabla_sv$fecha_cuatri) + #eje X  
  geom_bar(mapping = aes(x = time, y = cases_sv),#amplificamos los casos para que quede bien la grafica
           fill="lightpink", stat = "identity") + 
  geom_point(mapping = aes(x = time, y = rate2_sv),fill="lightpink", size = 2, shape = 21) + 
  geom_line(mapping = aes(x = time, y = rate2_sv,group=1)) + 
    scale_y_continuous( #eje Y
    name = "Ratio INR (x100)", 
    limits = c(0,30),
    sec.axis = sec_axis(~ ., #eje por 1/factor de los casos
                        name = "Número INR")) + 
  theme_bw() + 
  theme(
    panel.grid.minor = element_blank(), legend.title = element_blank(), legend.position = "none", 
    axis.text.x = element_text(angle = 45, hjust = 1)
  )+xlab(" ") 


casos_sv2
```
```{r}
# unir gráficos con patchwork
plot_combinado_sv <- 
  (casos_sv + labs(tag = "a) Denominador interno") ) /
  (casos_sv2 + labs(tag = "b) Denominador poblacional") )

ggsave("RatioINR_SV.png",
       plot = plot_combinado_sv,
       width = 14,
       height = 10,
       dpi = 300)
```




## 6.3 Modelo inicial
Poisson ratio 1
```{r}
sv_poisson <- glm(cases_sv ~ offset(log(pob))+ time + periodo ,
              family = poisson,
              data = tabla_sv)

summary(sv_poisson)
tab_model(sv_poisson)

# Prueba de sobredispersión
dispersiontest(sv_poisson)

# We again check the model and autocorrelation functions
res <- residuals(sv_poisson,type="deviance")
plot(res,ylim=c(-5,10),pch=19,cex=0.7,col=grey(0.6),main="Residuals over time",
  ylab="Deviance residuals",xlab="Date")
abline(h=0,lty=2,lwd=2)
acf(res)
pacf(res)
```
p 0.83 y dispersion de lo mismo. No haría falta binomial negativa. 
Al agrupar los meses deja de haber sobredispersión y estacionalidad. 

Poisson ratio 2

```{r}
sv_poisson2 <- glm(cases_sv ~ offset(log(pob3))+ time + periodo ,
              family = poisson,
              data = tabla_sv)

summary(sv_poisson2)
tab_model(sv_poisson2)

# Prueba de sobredispersión
dispersiontest(sv_poisson2)

# We again check the model and autocorrelation functions
res <- residuals(sv_poisson2,type="deviance")
plot(res,ylim=c(-5,10),pch=19,cex=0.7,col=grey(0.6),main="Residuals over time",
  ylab="Deviance residuals",xlab="Date")
abline(h=0,lty=2,lwd=2)
acf(res)
pacf(res)
```

dispersion de 1.5 (p value 0.05), tampoco haría falta. 
Se dispersan algo más los datos, pero no hay autocorrelación ni los residuos forman un patrón concreto, parece que se alejan más en el periodo COVID


## 6.4 Gráfica inicial
```{r}
#dataframes
# create a new dataframe with 0.1 time units to improve the graph
#en total 33 puntos (intervencion en 16)
datanew_sv <- data.frame(
  pob = mean(tabla_sv$pob),
  pob3 = mean(tabla_sv$pob3),
  time = seq(1, 33, length.out = 330)
) %>%
  mutate(
    periodo = ifelse(time >= 16, 1, 0),
    cuatri = rep(rep(1:3, each = 10), 11),
    covid = ifelse(time >= 29, 1, 0)
  )

#ponemos todo el periodo como SIN intervención
counterfactual_sv <- datanew_sv %>%
  mutate(periodo = 0)


#FUNCION PARA HACER LA GRAFICA
plot_its <- function(df,ratio, pred, pred_cf, titulo, ylab){
  ggplot()+
    geom_rect(aes(xmin = 16 , xmax = 33, ymin = 0, ymax = max(ratio)*1.2),fill = "grey90") +
    geom_point(data = df, aes(x = time, y = ratio), size = 1.5) +
    geom_line(data = datanew_sv, aes(x = time, y = pred),color = "hotpink") + #con intervención
      geom_line(data = counterfactual_sv, aes(x = time, y = pred_cf),color = "cornflowerblue") + #sin intervención
  scale_x_continuous(breaks = df$time, labels = df$fecha_cuatri) +
  labs(
    x = "Cuatrimestre-año",
    y = ylab,
    title= titulo
  ) +
    theme_bw() + 
  theme(
    panel.grid.minor = element_blank(),legend.position = "none", 
    axis.text.x = element_text(angle = 45, hjust = 1)
  )
}
```

```{r}
# Predicted
pred1 <- predict(sv_poisson,type="response",datanew_sv)/mean(datanew_sv$pob)*100

# Pred counterfactual
pred1b <- predict(sv_poisson,counterfactual_sv,type="response")/mean(counterfactual_sv$pob)*100


its_sv <- plot_its(df = tabla_sv,ratio = tabla_sv$rate_sv, pred = pred1, pred_cf=pred1b, titulo = "Análisis principal, denominador interno", ylab = "Ratio x 100")
its_sv
```
Ratio 2
```{r}
# Predicted
pred2 <- predict(sv_poisson2,type="response",datanew_sv)/mean(datanew_sv$pob3)*10^5

# Pred counterfactual
pred2b<- predict(sv_poisson2,counterfactual_sv,type="response")/mean(counterfactual_sv$pob3)*10^5


its_sv2 <- plot_its(df = tabla_sv,ratio = tabla_sv$rate2_sv, pred = pred2, pred_cf=pred2b, titulo = "Análisis sensibilidad, denominador poblacional", ylab = "Ratio x 100.000")
its_sv2
```
## 6.4 variable covid e intervención
```{r}
#añadimos COVID desde marzo 2020 (punto 29)
tabla_sv$covid <- ifelse(tabla_sv$time > 29, 1, 0)

sv_covid <- glm(cases_sv ~ offset(log(pob))+ time + periodo + covid ,
              family = poisson,
              data = tabla_sv)

summary(sv_covid)
tab_model(sv_covid)

```
```{r}
#grafica COVID ratio 1

# Predicted
pred1 <- predict(sv_covid,type="response",datanew_sv)/mean(datanew_sv$pob)*100

# Pred counterfactual
pred1b <- predict(sv_covid,counterfactual_sv,type="response")/mean(counterfactual_sv$pob)*100


its_sv <- plot_its(df = tabla_sv,ratio = tabla_sv$rate_sv, pred = pred1, pred_cf=pred1b, titulo = "Análisis principal, denominador interno", ylab = "Ratio x 100")
its_sv
```
Modelo COVID ratio 2 
```{r}
#RATIO 2
sv_covid2 <- glm(cases_sv ~ offset(log(pob3))+ time + periodo + covid ,
              family = poisson,
              data = tabla_sv)

summary(sv_covid2)
tab_model(sv_covid2)

```
```{r}
# Predicted
pred2 <- predict(sv_covid2,type="response",datanew_sv)/mean(datanew_sv$pob3)*10^5

# Pred counterfactual
pred2b<- predict(sv_covid2,counterfactual_sv,type="response")/mean(counterfactual_sv$pob3)*10^5


its_sv2 <- plot_its(df = tabla_sv,ratio = tabla_sv$rate2_sv, pred = pred2, pred_cf=pred2b, titulo = "Análisis sensibilidad, denominador poblacional", ylab = "Ratio x 100.000")
its_sv2
```
Interacción RATIO 1

```{r}
sv_inter <- glm(cases_sv ~ offset(log(pob))+ time + periodo + covid + time*periodo,
              family = poisson,
              data = tabla_sv)

summary(sv_inter)
tab_model(sv_inter)

```

```{r}
#grafica interacción ratio 1

# Predicted
pred1 <- predict(sv_inter,type="response",datanew_sv)/mean(datanew_sv$pob)*100

# Pred counterfactual
pred1b <- predict(sv_inter,counterfactual_sv,type="response")/mean(counterfactual_sv$pob)*100


its_sv <- plot_its(df = tabla_sv,ratio = tabla_sv$rate_sv, pred = pred1, pred_cf=pred1b, titulo = "Análisis principal, denominador interno", ylab = "Ratio x 100")
its_sv
```
Modelo interacción ratio 2 
```{r}
#RATIO 2
sv_inter2 <- glm(cases_sv ~ offset(log(pob3))+ time + periodo + covid + time*periodo ,
              family = poisson,
              data = tabla_sv)

summary(sv_inter2)
tab_model(sv_inter2)

```

```{r}
# Predicted
pred2 <- predict(sv_inter2,type="response",datanew_sv)/mean(datanew_sv$pob3)*10^5

# Pred counterfactual
pred2b<- predict(sv_inter2,counterfactual_sv,type="response")/mean(counterfactual_sv$pob3)*10^5


its_sv2 <- plot_its(df = tabla_sv,ratio = tabla_sv$rate2_sv, pred = pred2, pred_cf=pred2b, titulo = "Análisis sensibilidad, denominador poblacional", ylab = "Ratio x 100.000")
its_sv2
```

